臺灣桃園地方法院刑事判決　　　　　　　100年度易字第874號
公　訴　人　臺灣桃園地方法院檢察署檢察官
被　　　告　柯開發
選任辯護人　林明信律師
　　　　　　劉楷律師
上列被告因詐欺案件，經檢察官提起公訴（99年度偵續一字第38
號），本院判決如下：
    主  文
柯開發無罪。
    事  實
一、證據能力部分：
  (一)按被告之自白，非出於強暴、脅迫、利誘、詐欺、疲勞訊問
    、違法羈押或其他不正之方法，且與事實相符者，得為證據
    ，刑事訴訟法第156 條第1 項定有明文。準此，被告、辯護
    人既對於檢察官所提被告於警詢時及偵查中供述之證據能力
    並無意見，且本院亦查無有何以不正之方法取得此等供述，
    而悖於渠等自由意志之情事，是被告之上開供述得為證據。
  (二)復按被告以外之人於審判外之言詞或書面陳述，除法律有規
    定者外，不得作為證據；被告以外之人於審判外之陳述雖不
    符刑事訴訟法第159 條之1 至第159 條之4 之規定，而經當
    事人於審判程序同意作為證據，法院審酌該言詞陳述或書面
    陳述作成時之情況，認為適當者，亦得為證據；當事人、代
    理人或辯護人於法院調查證據時，知有第159 條第1 項不得
    為證據之情形，而未於言詞辯論終結前聲明異議者，視為有
    前項之同意。刑事訴訟法第159 條第1 項、第159 條之5 分
    別定有明文。上開規定之立法意旨在於傳聞證據未經當事人
    之反對詰問予以核實，原則上應予排除，惟若當事人已放棄
    反對詰問權，於審判程序中表明同意該傳聞證據可作為證據
    使用，則依當事人對傳聞證據之處分權，及證據資料愈豐富
    ，愈有助於真實發見之理念，該傳聞證據亦具有證據能力。
    查本院以下所引用被告以外之人於審判外之陳述，除告訴人
    黃金盛於警詢及偵訊時之陳述以外，因當事人及辯護人均不
    爭執其證據能力，且本院認此等陳述作成之情況並無何不當
    之情形，應符合適當性要件，故上開其餘審判外之陳述均得
    為證據。
  (三)再按被告以外之人於偵查中向檢察官所為之陳述，除顯有不
    可信之情況者外，得為證據；被告以外之人於檢察事務官、
    司法警察官或司法警察調查中所為之陳述，與審判中不符時
    ，其先前之陳述具有較可信之特別情況，且為證明犯罪事實
    存否所必要者，得為證據。刑事訴訟法第159 條之1 第2 項
    、第159 條之2 分別定有明文。又按憲法第16條保障人民之
    訴訟權，就刑事被告而言，包含其在訴訟上應享有充分之防
    禦權。刑事被告詰問證人之權利，即屬該等權利之一，且屬
    憲法第8 條第1 項規定「非由法院依法定程序不得審問處罰
    」之正當法律程序所保障之權利。為確保被告對證人之詰問
    權，證人於審判中，應依法定程序，到場具結陳述，並接受
    被告之詰問，其陳述始得作為認定被告犯罪事實之判斷依據
    （大法官釋字第582 號解釋文可資參照）。經查，告訴人前
    於警詢及偵訊時關於被告犯罪事實之陳述，作成當時雖未及
    給予被告行使對質、詰問權之機會，且被告、辯護人亦主張
    未有對質、詰問之機會，然告訴人嗣於本院審理中業以證人
    身分到庭作證，經進行交互詰問，並使被告、辯護人得以行
    使對質、詰問權（見本院卷第86頁正面至第95頁背面），該
    項對質、詰問權因而延緩至審判時確保，此即為「延緩之對
    質詰問權法理」。又被告、辯護人亦未主張其他外部不可信
    之事由，故依刑事訴訟法第159 條之1 第2 項及大法官釋字
    第582 號解釋意旨，前述告訴人於偵訊時之陳述應具有證據
    能力；而「被告以外之人於警詢時之陳述延至審判時給予被
    告行使對質、詰問權之機會」之情形，雖未明文規定為刑事
    訴訟法之傳聞法則例外，惟就此等審判外之陳述既已讓被告
    在審判中有以對質、詰問而檢驗該陳述可信與否之機會，則
    依前揭大法官解釋之意旨，該陳述之可信性應已獲得擔保，
    此等情形未經明文規定，應屬我國導入傳聞法則相關規範時
    之立法疏漏，而非立法者有意排除，復因此等情形於陳述可
    信性之確保上，與刑事訴訟法第159 條之2 所規範之情形在
    評價上具有類似性，則於本案中，告訴人於警詢時關於被告
    犯罪事實之陳述，應得類推適用刑事訴訟法第159 條之2 之
    規定，認亦具有證據能力。至告訴人於警詢時、偵訊時或本
    院審理中之陳述內容究以何者較為可信，應屬認定證據能力
    有無後之證明力層次之問題，附此敘明。
  (四)另本院以下所引用之非供述證據，均與本案事實具有自然關
    聯性，且核屬書證性質，又查無事證足認有違背法定程序或
    經偽造、變造所取得等證據排除之情事，復經本院依刑事訴
    訟法第165 條踐行書證之調查程序，矧當事人及辯護人對此
    部分之證據能力亦均不爭執，是堪認均有證據能力。
二、公訴意旨以：被告柯開發係址設桃園縣大園鄉○○路9 之1
    號之勝順纖維股份有限公司（下稱勝順公司）之總經理及實
    際負責人，並於民國94年5 月4 日，另在上址成立以自己為
    代表人及負責人之在成實業股份有限公司（下稱在成公司）
    ，而同時負責處理勝順公司及在成公司對外營運、資金調度
    事實，詎其明知如附表編號1 至3 所示之支票3 紙，係以不
    詳代價，分別向真實姓名年籍不詳之人所取得，及自捷隆國
    際有限公司（下稱捷隆公司）實際負責人林炳榮處所取得如
    附表編號4 所示之支票，均為無兌現可能之支票，亦非其商
    業上往來應收帳款之支票；亦明知自身財務已有危機，勝順
    公司及在成公司均已經營不善，週轉困難等情事，竟基於意
    圖為自己不法所有之概括犯意，於94年6 月中旬至同年6 月
    下旬，以在成公司急需資金購買設備為由，先後持如附表編
    號1 至4 所示之支票共4 紙（以下合稱系爭支票），並在系
    爭支票上背書，復持之向黃金盛偽稱系爭支票均為客票，使
    黃金盛誤信系爭支票之發票人均為有支付能力之人，而陸續
    借與被告新臺幣（下同）2,036,200 元。詎黃金盛屆期提示
    系爭支票均遭退票，且向被告催討卻置之不理，始悉受騙。
    因認被告涉犯刑法第339 條第1 項之詐欺取財罪嫌。
三、按犯罪事實應依證據認定之，無證據不得推定其犯罪事實；
    又不能證明被告犯罪者，應諭知無罪之判決，刑事訴訟法第
    154 條第2 項、第301 條第1 項分別定有明文。復按認定犯
    罪事實所憑之證據，雖不以直接證據為限，間接證據亦包括
    在內；然而無論直接或間接證據，其為訴訟上之證明，須於
    通常一般之人均不致有所懷疑，而得確信其為真實之程度者
    ，始得據為有罪之認定，倘其證明尚未達到此一程度，而有
    合理之懷疑存在時，事實審法院復已就其心證上理由予以闡
    述，敘明其如何無從為有罪之確信，因而為無罪之判決，尚
    不得任意指為違法（最高法院76年台上字第4986號判例意旨
    可資參照）。又刑事訴訟法第161 條已於91年2 月8 日修正
    公布，其第1 項規定：檢察官就被告犯罪事實，應負舉證責
    任，並指出證明之方法。因此，檢察官對於起訴之犯罪事實
    ，應負提出證據及說服之實質舉證責任。倘其所提出之證據
    ，不足為被告有罪之積極證明，或其指出證明之方法，無從
    說服法院以形成被告有罪之心證，基於無罪推定之原則，自
    應為被告無罪判決之諭知（最高法院92年台上字第128 號判
    例意旨可資參照）。此即學說所指基於嚴格證明法則下之「
    有罪判決確信程度」，對於被告是否犯罪之證據應證明至「
    無合理懷疑」之程度，否則，於無罪推定原則下，被告自始
    被推定為無罪之人，對於檢察官所指出犯罪嫌疑之事實，並
    無義務證明其無罪，即所謂「不自證己罪原則」，而應由檢
    察官負提出證據及說服之責任，如檢察官無法舉證使達有罪
    判決之確信程度，以消弭法官對於被告是否犯罪所生之合理
    懷疑，自屬不能證明犯罪，即應諭知被告無罪。再按刑法第
    339 條第1 項詐欺罪之成立，以意圖為自己或第三人不法所
    有，以詐術使人將本人或第三人之物交付為要件。所謂以詐
    術使人交付，必須被詐欺人因其詐術而陷於錯誤，若其所用
    方法，不能認為詐術，亦不致使人陷於錯誤，即不構成該罪
    （最高法院46年台上字第260 號判例意旨可資參照）。
四、公訴意旨認被告涉犯前揭罪嫌，無非以告訴人黃金盛於警詢
    及偵訊時之指訴、證人許耀民、王沛嫺、林炳榮於偵訊時之
    證述，及系爭支票、退票理由單、財政部臺灣省北區國稅局
    臺北縣分局99年12月7 日北區國稅北縣三字第0991061524號
    函暨所附刑事案件移送書、財政部臺灣省中區國稅局民權稽
    徵所99年12月9 日中區國稅民權三字第0990044026號函暨所
    附刑事案件移送書、被告所書立協議書影本各1 份、臺灣板
    橋地方法院檢察署99年度偵緝字第2593號聲請簡易判決處刑
    書、臺灣臺中地方法院檢察署96年度偵字第15627 號不起訴
    處分書、臺灣臺北地方法院96年度易字第3067號刑事判決、
    臺灣臺北地方法院檢察署94年度偵字第17189 號不起訴處分
    書、臺灣臺北地方法院檢察署94年度偵字第17189 號及96年
    度偵續一字第140 號該案被告劉鎧銘、柯開發之訊問筆錄、
    96年度法務部票據信用資訊連結作業查詢明細表、經濟部商
    業司公司基本資料查詢明細表、系爭支票發票人及被告開戶
    資料及資金往來明細資料等，以資證明被告向告訴人借款時
    所持需資金購買設備之理由為不實，以及系爭支票之發票人
    及背書之被告均無支付能力而無兌現可能等情，為其論據。
五、訊據被告堅詞否認有何詐欺取財之犯行，被告及其辯護人辯
    稱：被告向告訴人借款同時有交付系爭支票予告訴人，如附
    表編號1 所示支票是向許耀民取得，如附表編號2 、3 所示
    支票是向劉鎧銘取得，如附表編號4 所示支票是向捷隆公司
    負責人王沛嫺取得，系爭支票係被告為許耀民、劉鎧銘、捷
    隆公司做代工之款項，因許耀民所經營之伯笙公司、劉鎧銘
    所經營之美富豋公司信用不好，被告才會向其等拿其他公司
    的客票，被告基本上都會打電話去銀行照會，看票信情形是
    否正常、是否有跳票紀錄；於93年8 月間因颱風之關係導致
    工業區停水2 個月，造成被告代工業務無法運作及財務狀況
    吃緊，在成公司是於94年1 、2 月勝順公司跳票後所成立，
    因為要有公司才能繼續營運，所以成立在成公司，於向告訴
    人借款當時在成公司及被告自己的狀況皆不好，告訴人當時
    也知道被告有財務危機，借款用途是買零件、重油及付其他
    運作的費用，告訴人去被告工廠看到定型機壞掉，被告跟告
    訴人借錢，否則被告沒有辦法繼續幫其代工，告訴人就借被
    告錢，被告於借款之後仍有繼續營運的事實，被告工廠一直
    都陸續有在做代工染整，慢慢改善財務狀況及還掉負債，告
    訴人敢借被告錢，也是因為被告在幫其作工繳，錢付不出來
    時得以代工抵扣欠款，被告隨時可以用工繳來抵對告訴人之
    債務，故被告並無要詐欺告訴人之意，雖然被告財務狀況不
    好，但被告是先跟告訴人預借現金，再幫其做代工抵償債務
    等語。
六、經查，證人即告訴人於本院審理中到庭具結後證述：伊從事
    布買賣行業，大約85、86年認識被告，當時與被告即有作1
    、2 批生意，中途停了，直到伊借被告錢前的94年4 月才又
    開始做生意，委託被告代工，94年4 月時金額是6,000 元，
    後來都是1 個月10幾萬元，被告有開過勝順公司及在成公司
    的發票給伊，這2 家公司都有做過生意，雖然85、86年到94
    年間有一段期間沒有生意往來，但因為是同業，故伊知道被
    告一直在做染整；後來被告說要擴充在成公司的廠房設備而
    向伊借款，因為伊與被告是朋友，伊想說伊有一點錢就調給
    被告，以伊借款給被告當時的想法，並沒有想所受系爭支票
    能否兌現，因為被告跟伊說要擴充設備，即使系爭支票沒有
    兌現，但如果被告工廠繼續營運，且伊相信與被告工廠可以
    繼續合作，伊還是願意借被告錢，只要被告工廠繼續經營就
    可以賺錢還伊，是否有系爭支票並不重要；伊在借被告錢之
    前有去在成公司，發現在成公司有在營運，於94年4 月份到
    7 、8 月間，伊都有去被告工廠看過，真的有在做染整，伊
    陸陸續續在同時間也都有將布交給被告染整，被告工廠配備
    與伊公司一樣，應該不是以1 個沒有在運作的公司或工廠向
    伊借200 多萬元而不知道用到哪裡去的情形，伊去被告工廠
    時沒有看到新的機器，但有的裝備200 多萬元連買1 臺都不
    夠，且如果工廠機器全部都運轉，1 天確實需要20幾萬元的
    燃料油；就該借款被告於94年7 月15日有跟伊簽1 份協議書
    ，是因為被告沒有依據協議書上所載94年8 月份要還第1筆
    10萬元、9 月份要還第2 筆10萬元而為履行，且伊認為被告
    給伊的是空頭支票，所以伊才於94年9 月21日提起本件告訴
    ，但被告雖未履行，其工廠仍一直幫伊的布染整到94年9 月
    初，而有用工繳抵一些欠款等語甚詳（見本院卷第86頁正面
    至第95頁背面）。然告訴人先前於警詢時及偵查中指訴：伊
    委託被告負責經營之在成公司做染整加工，被告於94年6 月
    中旬向伊妄稱在成公司急需資金購買設備，並持為人頭支票
    之系爭支票向伊借款，騙伊是客票，故伊借與被告共2,036,
    200 元，惟至到期日均遭退票，並未償還等語（見交查卷第
    2 至4 頁、第15頁、第77頁，偵續一卷第77至78頁），依此
    等先前陳述，告訴人之所以借款與被告，不僅因聽信被告所
    述要擴充其工廠設備之語，亦係相信被告所提出之系爭支票
    得以兌現，就此部分，與告訴人前揭於本院審理中所為之證
    述有所不符。本院審酌告訴人前於警詢時及偵查中之指訴均
    未經具結，縱有虛偽，亦無何不利益之法律效果，惟其於本
    院審理中之證述既經具結，如有虛偽陳述，則須受刑法偽證
    罪之重典，且觀諸告訴人於本院作證時之過程，亦無記憶顯
    著不清而欠缺憑信性之情形；又告訴人於本院審理中所為之
    證述，與被告及辯護人前揭所辯：告訴人去被告工廠看到定
    型機壞掉，被告跟告訴人借錢，否則被告沒有辦法繼續幫其
    代工，告訴人就借被告錢，被告於借款之後仍有繼續營運的
    事實，告訴人敢借被告錢，也是因為被告在幫其作工繳，錢
    付不出來時得以代工抵扣欠款等語，以及卷附被告所書立之
    償還欠款協議書及工繳收據影本之內容（見交查卷第94頁、
    第96頁），大致上並無扞格；再依被告及告訴人所述，告訴
    人之所以於94年9 月21日提起本件告訴，實不無可能係因被
    告公司於94年9 月間倒閉等緣故，此後即無法繼續如告訴人
    原先所設想以代工方式抵償欠款（見偵續一卷第193 頁，本
    院卷第94頁正面），故告訴人不甘借款無法回收之損失，始
    以系爭支票退票為由對被告提起詐欺告訴，並續於警詢時及
    偵查中以此而為指訴等一切情事，認定告訴人於本院審理中
    所為之證述，較諸其先前於警詢時及偵查中之指訴為可信。
七、依前揭告訴人於本院審理中所述，其之所以將本件借款借與
    被告，係因被告說要擴充其工廠設備，告訴人並考量到其與
    被告間之友誼，且若被告之工廠在繼續營運之狀態，而與告
    訴人維持染整代工之合作關係，即願意借款與被告，至被告
    是否有交付系爭支票或系爭支票得否兌現，並非告訴人於借
    款當時決定是否借款之考量因素，且迄至94年9 月間止，被
    告確實有以為告訴人代工之方式抵償一部分欠款。經查，被
    告固以欲擴充其工廠設備而向告訴人借款，惟本件借款金額
    僅為2,036,200 元，而依告訴人前揭所述：被告工廠配備與
    伊公司一樣，應該不是以1 個沒有在運作的公司或工廠向伊
    借200 多萬元而不知道用到哪裡去的情形，伊去被告工廠時
    沒有看到新的機器，但有的裝備200 多萬元連買1 臺都不夠
    ，且如果工廠機器全部都運轉，1 天確實需要20幾萬元的燃
    料油等語，得認被告甚有可能因本件借款金額未足，而未能
    添購新機器，實係用以購買燃料油或其他資以維持工廠運作
    之零件材料，此節並未踰越告訴人之認知範圍，且亦不違反
    告訴人借款與被告之目的，係為維持被告工廠繼續營運之狀
    態及2 人間染整代工之合作關係。再者，公訴人縱使得依前
    述各項卷內事證，證明於客觀上被告所交付之系爭支票確無
    支付能力而無兌現之可能，惟被告及辯護人辯稱：被告工廠
    一直都陸續有在做代工染整，告訴人敢借被告錢，也是因為
    被告在幫其作工繳，錢付不出來時得以代工抵扣欠款，被告
    隨時可以用工繳來抵對告訴人之債務等語，而告訴人亦稱：
    以伊借款給被告當時的想法，並沒有想所受系爭支票能否兌
    現，即使系爭支票沒有兌現，但如果被告工廠繼續營運，且
    伊相信與被告工廠可以繼續合作，伊還是願意借被告錢，只
    要被告工廠繼續經營就可以賺錢還伊，是否有系爭支票並不
    重要等語，足證於被告及告訴人之主觀上，均認系爭支票是
    否交付或得否兌現，非屬告訴人於借款當時決定是否借款與
    被告之考量因素。從而，本院尚難遽予認定本件被告有對告
    訴人行使詐術，致告訴人陷於錯誤而交付借款之犯意及行為
    ，則揆諸首揭規定及說明，自難以刑法第339 條第1 項之詐
    欺取財罪相繩。
八、綜上所述，本件被告柯開發被訴詐欺取財犯行，檢察官所提
    出之證據，尚難認已達於通常一般人均不致有所懷疑，而得
    確信其為真實之程度，是依罪疑唯輕、有疑唯利被告之法理
    ，本院即無從為有罪之認定。此外，本院復查無其他積極證
    據足資證明被告有公訴人所指之上開犯行，依首揭規定及說
    明，即應為無罪之諭知，以示審慎。
據上論斷，應依刑事訴訟法第301 條第1 項，判決如主文。
本案經檢察官張姿倩到庭執行職務。
中    華    民    國   100    年    12    月    30    日
                  刑事第六庭  審判長法  官  錢建榮
                                    法  官  游智棋
                                    法  官  吳元曜
以上正本證明與原本無異。
如不服本判決應於收受判決後10日內向本院提出上訴書狀，並應
敘述具體理由。其未敘述上訴理由者，應於上訴期間屆滿後20日
內向本院補提理由書( 均須按他造當事人之人數附繕本) 「切勿
逕送上級法院」。
                                    書記官  蔡紫凌
中    華    民    國   101    年    1     月    2     日
附表
┌─┬─────┬─────┬──────┬──────┐
│編│發票人    │付款人    │發票日期    │面額（新臺幣│
│號│          │          │            │）          │
├─┼─────┼─────┼──────┼──────┤
│1 │婕元國際有│合作金庫三│94年8 月16日│343,000元   │
│  │限公司（案│興支庫    │            │            │
│  │發當時（下│          │            │            │
│  │同）負責人│          │            │            │
│  │為陳景成）│          │            │            │
├─┼─────┼─────┼──────┼──────┤
│2 │傑太有限公│臺灣銀行台│94年9 月5 日│587,600元   │
│  │司（負責人│中分行    │            │            │
│  │為賴立朗）│          │            │            │
├─┼─────┼─────┼──────┼──────┤
│3 │頂風有限公│彰化商業銀│94年9 月5 日│575,600元   │
│  │司（負責人│行江翠分行│            │            │
│  │為李明忠）│          │            │            │
├─┼─────┼─────┼──────┼──────┤
│4 │捷隆國際有│臺灣中小企│94年9 月14日│330,000元   │
│  │限公司（負│業銀行雙和│            │            │
│  │責人為王雪│分行      │            │            │
│  │珠，現更名│          │            │            │
│  │為王沛嫺）│          │            │            │
└─┴─────┴─────┴──────┴──────┘